【裁判字號】    98,台上,1156
【裁判日期】    980626
【裁判案由】    請求所有權移轉登記
【裁判全文】
最高法院民事判決            九十八年度台上字第一一五六號
上  訴  人  甲○○
訴訟代理人  洪堯欽律師
            劉健右律師
            陳兆瑛律師
被 上訴 人  乙○○
            丙○○
上列當事人間請求所有權移轉登記事件，上訴人對於中華民國九
十八年二月三日台灣高等法院第二審判決（九十六年度上字第八
七二號），提起上訴，本院判決如下：
    主  文
原判決廢棄，發回台灣高等法院。
    理  由
本件上訴人主張：訴外人王建朗、王建華（下稱王氏兄弟）於民
國九十四年七月間向伊及被上訴人乙○○借款，伊於同年月十一
、十九日依序匯款新台幣（下同）三百八十萬元、七百四十萬元
共計一千一百二十萬元，乙○○亦於同年月十一、十五、十九、
十九日依次匯款四百七十萬元、三百八十萬元、四百二十萬元、
五百三十萬元共計一千八百萬元，王氏兄弟嗣無力清償，情商其
兄即被上訴人丙○○提供其所有坐落台北縣石門鄉○○段八甲小
段七二之二號土地（下稱系爭土地）抵償上開債權，並於同年月
二十一日簽署同意書載明「供甲○○與乙○○女士過戶至其指定
人名下作為抵償借款」，因乙○○表示以第三人名義登記較妥，
雙方遂商借第一審共同被告徐德蒸名義，將系爭土地移轉登記其
名下。詎徐德蒸未經伊同意，擅於九十五年五月十八日以買賣原
因將系爭土地全部移轉登記予乙○○，致伊無法取得依該同意書
所載出資比例百分之四○．三八二之系爭土地應有部分，乙○○
就該部分為無法律上之原因而受利益，應予返還。又乙○○自丙
○○處取得系爭土地，亦屬無法律上之原因，丙○○怠於請求乙
○○返還，伊代位為請求等情，爰於原審追加丙○○為被告，並
追加，依民法第一百七十九條、第二百四十二條之規定為備位請
求。先位聲明求為命乙○○將系爭土地應有部分百分之四○．三
八二移轉登記予伊；備位聲明求為命乙○○將系爭土地應有部分
百分之四○．三八二移轉登記予丙○○後，丙○○再移轉登記予
伊之判決（未繫屬本院者，不予論敘）。
被上訴人乙○○則以：王氏兄弟因無力清償對伊之借款一千八百
萬元，乃以系爭土地抵償而移轉登記至伊借名之徐德蒸名下，嗣
伊終止借名契約，將該土地移轉登記為自己名義，並無不當得利
。至上訴人與王氏兄弟簽署同意書時伊未在場，亦未同意，對伊
自不生效。況該同意書非屬系爭土地移轉登記或登記比例約定之
書面契約，上訴人據以請求伊移轉系爭土地應有部分，於法不合
；被上訴人丙○○另以：伊代王氏兄弟清償兩造借款債權，已依
約將系爭土地過戶文件交予上訴人，並將該土地所有權移轉登記
予兩造指定登記名義人徐德蒸，伊與兩造已無債權債務關係，本
件純屬上訴人及乙○○間之紛爭，與伊無關各等語，資為抗辯。
原審維持第一審所為上訴人敗訴之判決，駁回其上訴及追加之訴
，無非以：系爭土地由丙○○移轉至徐德蒸名下，係由乙○○委
請之代書王痒卜辦理移轉登記手續，而徐德蒸之同意出借名義登
記，為乙○○單獨與之約定，並非上訴人與乙○○共同與之成立
借名契約。至系爭同意書簽立時，乙○○及徐德蒸均未在場，固
由上訴人與王氏兄弟簽署，惟同意書下方以電腦打字列有簽收人
二人，卻僅有上訴人一人簽名；另證人謝秉錡雖聽過上訴人與乙
○○通話，但就上訴人是否獲得授權簽署同意書猶有質疑，證人
葉文璞則證稱係兩造電話結束後，方擬同意書請上訴人簽名，足
徵乙○○不可能於電話中知悉同意書內容之事。徐德蒸就上訴人
催告移轉系爭土地應有部分之存證信函未予反駁，僅屬單純之沈
默，不得遽為推論徐德蒸承認上訴人與其訂有借名契約。上訴人
於第一審表示終止其與徐德蒸間委任關係，殊屬無據。乙○○嗣
另終止與徐德蒸間借名關係，由徐德蒸將系爭土地所有權移轉登
記與乙○○，乃終止借名契約之結果。上訴人主張乙○○就其應
得百分之四○．三八二土地自徐德蒸取得移轉登記，為不當得利
，自不足採。其次，乙○○終止與徐德蒸間借名契約，移轉登記
為其所有名義後，上訴人與乙○○間應如何就系爭土地受償，雙
方於電話中並未提到，則上訴人能否以取得系爭土地應有部分百
分之四○．三八二之移轉登記作為其借款之清償方式，猶待雙方
解決，非得以此認定乙○○不應自徐德蒸取得該部分所有權登記
。上訴人先位請求乙○○依伊出資比例，將系爭土地應有部分百
分之四○．三八二移轉登記予伊，委無足取。又上開同意書中，
上訴人與王氏兄弟僅約定由丙○○提供系爭土地過戶至指定人名
下作為抵償借款，並未約定究以土地應有部分若干分別清償上訴
人與乙○○之債權，丙○○僅配合辦理移轉系爭土地所有權至指
定人之手續，指定之登記名義人徐德蒸乃乙○○洽商借名，上訴
人亦同意乙○○所為借名，丙○○既已將系爭土地移轉予徐德蒸
，即生清償借款效力，難認其與乙○○間尚有權利義務關係。另
上訴人與乙○○就系爭土地究如何分配受償乃其等內部問題，乙
○○終止與徐德蒸間借名契約後將系爭土地移轉登記為自己名義
，丙○○對其即無不當得利請求權，上訴人主張丙○○對乙○○
有不當得利請求權而怠於行使，亦非有理由。上訴人備位請求乙
○○將系爭土地應有部分百分之四○．三八二移轉登記予丙○○
後，再移轉登記予伊，不應准許等詞，為其判斷之基礎。
惟觀之卷附上訴人於九十四年七月二十一日與王氏兄弟簽署之同
意書記載：因資金調度困難，無法清償以上借款，故商洽第三人
丙○○提供其所有系爭土地供甲○○及乙○○過戶至其指定人名
下作為抵償借款等字，系爭土地旋於同年月二十二、二十九日先
後設定抵押權及移轉所有權登記為徐德蒸名義（見板橋地院卷八
至一一頁）；稽諸上訴人迭稱：上開同意書簽訂前，伊以電話與
乙○○聯繫告知同意書內容並徵得同意，其已知系爭土地是要清
償王氏兄弟對伊及乙○○所負債務，且共同商議經合意借用徐德
蒸為登記名義人，但實際上伊同意委由乙○○與徐德蒸接洽借名
，且系爭土地所有權移轉登記所需文件均係伊於該日與王氏兄弟
之代書謝秉錡共同交付，所為移轉登記至徐德蒸名下乃為履行該
同意書之協議等情；參以證人葉文璞證稱：「原告（指上訴人）
有徵求大姐（指乙○○，下同）的意見，要過給誰的名字，大姐
有推薦她們公司的員工徐德蒸名下」、「以土地抵償是要清償甲
○○及乙○○的借款債權，當初是要移轉給甲○○，甲○○說另
有大姐債權人乙○○，打電話聯絡乙○○，因為甲○○當天沒有
帶證件，……乙○○說要以員工的名字登記，甲○○還問是否安
全，經保證安全才帶資料過來，乙○○同意後，我才製作同意書
，裡面才寫要清償兩位債權人並同意他們指定第三人名義登記，
……經過兩造同意才以第三人名義登記」、「上訴人撥電話給大
姐時，有提到公司願以土地清償上訴人與大姐兩人之債權，……
大姐提議是否先用第三人名義，上訴人就問大姐這個人是否安全
，大姐表示是公司的人安全無虞」等語（見一審卷七五頁、原審
卷一○一至一○二、一八○至一八一頁），果爾，即難謂乙○○
不可能於電話中知悉同意書所載土地抵償其二人借款債權等內容
。又按民法第一百七十九條前段規定，無法律上之原因而受利益
，致他人受損害者，應返還其利益。其判斷是否該當上揭不當得
利之成立要件時，應以「權益歸屬說」為標準，亦即倘欠缺法律
上原因而違反權益歸屬對象取得其利益者，即應對該對象成立不
當得利。本件上訴人同意由乙○○出面選擇可信賴之員工（徐德
蒸），向其借名辦理土地所有權移轉登記，嗣乙○○終止與徐德
蒸間借名契約，將系爭土地所有權移轉登記為自己名義，為原審
所確定，則於乙○○知悉系爭土地係供其及上訴人過戶至其指定
人徐德蒸名下作為抵償借款之情形，乙○○未與上訴人協議獲其
同意，即遽將系爭土地所有權全部移轉登記為自己名義，而違反
上訴人於系爭土地抵償借款應取得之利益，能否謂無欠缺權益歸
屬內容受有不當得利，即值推求。原審未遑詳查究明，遽以上開
情詞為不利上訴人之論斷，自嫌速斷。上訴論旨，指摘原判決不
當，求予廢棄，非無理由。
據上論結，本件上訴為有理由。依民事訴訟法第四百七十七條第
一項、第四百七十八條第二項，判決如主文。
中    華    民    國  九十八  年    六    月  二十六  日
                      最高法院民事第六庭
                          審判長法官  劉  福  來
                                法官  陳  國  禎
                                法官  陳  重  瑜
                                法官  吳  麗  女
                                法官  簡  清  忠
      本件正本證明與原本無異
                                      書  記  官
中    華    民    國  九十八  年    七    月    八    日
                                                     ｍ


司法院資訊處製作；財團法人民間司法改革基金會備份。
